---
title: Classificação de sítios florestais
author: Sérgio Costa
date: '2019-04-17'
slug: classificacão-de-sitios-florestais
categories:
  - Biometria
tags:
  - chapman-richards
  - ggplot2
  - modelos não lineares
  - engenharia florestal
subtitle: ''
summary: 'Ajuste do modelo de Chapman-Richards para classificação de sítio pelo método da curva guia.'
authors: []
lastmod: '2019-05-02T12:09:05-03:00'
featured: no
image:
  caption: ''
  focal_point: ''
  preview_only: no
projects: []
---
```{r setup, include=FALSE}
knitr::opts_chunk$set(echo = TRUE)
```

O índice de sítio é a medida que representa a capacidade produtiva de um  local. Geralmente este atributo é representado pela altura dominante em uma idade de referência, que costuma ser a idade de rotação do povoamento (*e.g.* 7 anos para eucaliptos). Por sua vez, a altura dominante geralmente é representada pela média da altura das 100 árvores de maior diâmetro por hectare, mas outros conceitos também podem ser utilizados (*e.g.* altura média das 100 árvores de maior altura).

Neste post, iremos praticar o ajuste do modelo de crescimento em altura dominante e a geração de curvas de sítio pelo método da curva guia. Vamos começar importando um conjunto de dados de parcelas de inventário florestal.

```{r warning= FALSE}
# Importar dados
library(readxl)
dados <- read_excel('dados_processados.xlsx')
dados
```


Cada linha representa uma unidade amostral processada, totalizando 819 parcelas. Agora vamos visualizar a dispersão da altura dominante em relação à idade.

```{r, fig.align='center'}
# Visualizar a dispersão dos pares de dados Idade x Hdom
plot(HDOM~IDADE, data = dados,
     xlim = c(0,30), ylim = c(0,35),
     xlab = 'Idade (anos)', ylab = 'Hdom (m)')
```

O crescimento em altura dominante usualmente é representado por modelos biológicos como o de Chapman-Richards, que possui a seguinte expressão matemática:  
  
$Hdom = \beta_0(1-exp^{\beta_1*Idade})^{\beta_2}$  
  
Para o ajuste de funções não lineares, utilizamos a função `nls`. Para tal, devemos especificar os valores iniciais de busca para cada um dos três parâmetros, no argumento `start`.
```{r}
# Ajuste do modelo de Chapman-Richards
chapman_richards <- nls(HDOM ~ b0*(1-exp(-b1*IDADE))^b2,
                    start=list(b0=30,b1=0.1,b2=1),
                    data = dados)
summary(chapman_richards)
```
Alguns indicadores de ajuste podem ser acessadas diretamente da seguinte maneira:
```{r}
# Erro padrão das estimativas
summary(chapman_richards)$sigma
# Coeficientes do modelo ajustado
coef(chapman_richards)
```
```{r, results='hide',fig.keep='all',fig.align='center'}
# Definir range da projeção
idade_inicial <- 0; idade_final <- 30; intervalo_projecao <- 1
# Gerar curva guia
curva_guia <- data.frame(IDADE = seq(from = idade_inicial, to = idade_final,by = intervalo_projecao))
curva_guia$HDOM = predict(chapman_richards,curva_guia)
# Plotar curva guia
plot(HDOM~IDADE, data = dados,
     xlim = c(0,30), ylim = c(0,35),
     xlab = 'Idade (anos)', ylab = 'Hdom (m)')+
lines(HDOM~IDADE,curva_guia)
# Plotar dispersão dos resíduos
plot(dados$HDOM,residuals(chapman_richards),
     xlab = 'Idade (anos)', ylab = 'Hdom (m)')+
  lines(c(0,35),c(0,0))

```

Realizados os procedimentos de ajuste e avaliação do modelo, partimos para a geração de curvas de sítio. Empregaremos o método da diferença algébrica para projetar todas as observações para uma idade de referência. Por estarmos trabalhando com dados de *Pinus taeda*, adotaremos a idade de 15 anos como referência.  
O método da diferença algébrica exige a aplicação de uma forma diferencial do modelo de crescimento, em que partimos de uma idade e altura dominante conhecida. Utilizaremos a forma que deriva a equação em função do parâmetro $\beta_0$, permitindo a construção de curvas anamórficas.
  
$Hdom_2 = Hdom_1\frac{(1-exp^{\beta_1*Idade_2})^{\beta_2}}{(1-exp^{\beta_1*Idade_1})^{\beta_2}}$  
  
Agora vamos criar uma função para projetar as alturas dominantes utilizando a equação diferencial.
```{r}
# Equação diferencial de Chapman-Richards
chapman_richards_proj <-function(hdom1,id2,id1){
  hdom1*
    ((1-exp(-coef(chapman_richards)[2]*id2))/(1-exp(-coef(chapman_richards)[2]*id1)))^
    coef(chapman_richards)[3]}
# Projeção da altura dominante para a idade de 15 anos
dados$sitio <- chapman_richards_proj(hdom1=dados$HDOM,id2=15,id1=dados$IDADE)
summary(dados$sitio)
```

O próximo passo será criar a classes de sítio. Neste exercício, vamos criar 5 classes dimensionadas em função de limites mínimos e máximos.
```{r}
#Definir o número de classes
nclasses <- 5
# Identificar a amplitude das classes de sitio
amplitude <- round(max(dados$sitio),0) - round(min(dados$sitio),0)
# Aqui diminuo a amplitude para reduzir o efeito dos extremos
amplitude <- amplitude-4
# Definir o intervalo de classe
ic <- amplitude/nclasses
ic
# Limite inferior
li <- mean(dados$sitio)-((nclasses-1)/2*ic)-ic/2
# Definir as classes
classes <- rep(NA,nclasses)
for(i in 1:nclasses){
classes[i] <-  li+i*ic-ic/2
}
classes <- round(classes,1)
classes
# Criar data.frame para armazenar as curvas das classes
curvas_classes <- data.frame(Sitio = rep(classes, each = nrow(curva_guia)),
                             Idade = rep(curva_guia$IDADE,times = nclasses))
# Projetar curvas para as classes
curvas_classes$Hdom <- chapman_richards_proj(hdom1=curvas_classes$Sitio,id2=curvas_classes$Idade,id1=rep(15, nrow(curvas_classes)))
# Plotar gráfico
plot(HDOM~IDADE, data = dados,
     xlim = c(0,30), ylim = c(0,35),
     xlab = 'Idade (anos)', ylab = 'Hdom (m)')+
  for(j in classes){
  lines(Hdom~Idade,subset(curvas_classes, curvas_classes$Sitio==j))}
  
```
Para agregar mais informações ao nosso gráfico, vamos gerar curvas para os limites de classe.
```{r, results='hide',fig.keep='all',fig.align='center'}
# Definir os limites de classes
limites <- rep(NA,nclasses+1)
for(i in 1:(nclasses+1)){
limites[i] <-  li+(i-1)*ic
}
limites
# Criar data.frame para armazenar as curvas dos limites de classes
curvas_limites <-  data.frame(Sitio = rep(limites, each = nrow(curva_guia)),
                              Idade = rep(curva_guia$IDADE,times = nclasses+1))
# Projetar curvas para os limites de classes
curvas_limites$Hdom <- chapman_richards_proj(hdom1=curvas_limites$Sitio,id2=curvas_limites$Idade,id1=rep(15, nrow(curvas_limites)))
# Plotar gráfico
plot(HDOM~IDADE, data = dados, 
     col= rgb(red = 0, green = 0, blue = 0, alpha = 0.5), # Adicionar transparência
     xlim = c(0,30), ylim = c(0,35),
     xlab = 'Idade (anos)', ylab = 'Hdom (m)')+
  for(j in classes){
  lines(Hdom~Idade,subset(curvas_classes, curvas_classes$Sitio==j))}+
  for(k in limites){
  lines(Hdom~Idade,subset(curvas_limites, curvas_limites$Sitio==k), lty=2)}
```
Para finalizar, vamos definir a qual classe de sitio cada parcela pertence. Para facilitar nosso trabalho, vamos utilizar função ´cut´. 
```{r warning=FALSE, message=FALSE}
# Classificação de sitio
dados$classe_sitio <- cut(dados$sitio,
                          breaks = c(-Inf,limites[-c(1,nclasses+1)],Inf),
                          labels = classes)
# Resumo das classes
table(dados$classe_sitio)
```
A função `table` conta o número de casos para cada classe. Podemos também visualizar a distribuição de parcelas nas classes por meio de um histograma.
```{r, results='hide',fig.keep='all',fig.align='center'}
text(barplot(table(dados$classe_sitio),
             xlab = 'Classe de sítio', ylab = 'Número de parcelas',
             ylim = c(0,max(table(dados$classe_sitio))*1.1)),table(dados$classe_sitio)+20,
       labels=table(dados$classe_sitio))
```
<style>
body {
text-align: justify}
h1 {
text-align: center}
</style>
<style type="text/css">

body, td {
   font-size: 14px;
}
code.r{
  font-size: 14px;
}
pre {
  font-size: 14px
}
</style>