---
title: Ajuste e avaliação de modelos de crescimento em altura dominante
author: Sérgio Costa
date: '2019-09-01'
slug: ajuste-e-avaliacao-de-modelos-de-crescimento-em-altura-dominante
categories:
  - Biometria
tags:
  - minpack.lm
  - ggplot2
  - egg
  - tibble
  - dplyr
  - purrr
  - stringr
subtitle: ''
summary: ''
authors: []
lastmod: '2019-09-02T22:24:55-03:00'
featured: no
image:
  caption: ''
  focal_point: ''
  preview_only: no
projects: []
---
Na mensuração florestal a utilização de modelos de regressão para representação de comportamentos biológicos é uma tarefa comum. Para dada variável a ser modelada o teste  de diferentes modelos é necessário para aplicação daquele que melhor representa o comportamento sob análise. O método tradicionalmente aplicado para classificação de sítios florestais exige o emprego de modelos de crescimento em altura dominante, e o ajuste e análise destes será objeto desta postagem.
  
Começaremos importando uma base de dados de povoamentos de *Pinus taeda*. 
```{r setup, include=FALSE, fig.align = 'center',}
knitr::opts_chunk$set(echo = TRUE)
```
```{r, message=FALSE, warning=FALSE, fig.align = 'center', fig.width = 8}
# Importar dados
library(readxl)
dados <- read_excel("dados_processados.xlsx")
dados
#Visualizar a relação Idade x Altura dominante
plot(HDOM~IDADE, data = dados,
     xlim = c(0,30), ylim = c(0,35),
     xlab = 'Idade (anos)', ylab = 'Hdom (m)')
````
  
Nosso trabalho agora será ajustar diversos modelos e avaliar qual deles melhor representa os dados em questão. Testaremos os seguintes modelos.


|Modelo             |Expressão matemática|
|:-----------------:|:-----------------------------------------------:|  
|Chapman-Richards   |$Hdom = \beta_0\left(1-exp^{\beta_1*Idade}\right)^{\beta_2}$|
|Lundvist-Korf      |$Hdom = \beta_0exp^{-\beta_1\left(\frac{1}{Idade^{\beta_2}}\right)}$|
|Bailey-3 parâmetros|$Hdom = \beta_0\left(1-exp^{\beta_1*Idade^{\beta_2}}\right)$|
|Clutter-Jones      |$Hdom = \beta_0\left(1+\beta_1Idade^{\beta_2}\right)^{\beta_3}$|

Para o ajuste dos modelos utilizaremos a função `nlsLM` do pacote `minpack.lm`. A diferença entre esta e a função `nls` é o algoritmo de busca dos parâmetros. A função `nlsLM` utiliza o algoritmo Levenberg-Marquardt que é mais eficiente que o Gauss-Newton utilizado pela `nls`, especialmente quando não temos referências iniciais para declarar ao argumento `start`, e/ou quando buscamos ajustar modelos com maior quantidade de parâmetros.
```{r}
# Ajustar modelos de crescimento em altura dominante
library(minpack.lm)
chapman_richards <- nlsLM(HDOM ~ b0*(1-exp(-b1*IDADE))^b2,
                          start=list(b0=30,b1=0.5,b2=1), control = nls.control(maxiter = 1024),
                          data = dados)
lundqvist_korf <- nlsLM(HDOM ~ b0*exp(-b1*(1/(IDADE^b2))),
                        start = list(b0=40,b1=5,b2=0.5), control = nls.control(maxiter = 1024),
                        data = dados)
bailey_3p <- nlsLM(HDOM ~ b0*(1-exp(-b1*IDADE^b2)),
                   start = list(b0=24,b1=0.05, b2=1.5), control = nls.control(maxiter = 1024),
                   data = dados)
clutter_jones = nlsLM(HDOM ~ b0*(1+b1*IDADE^b2)^b3,
                      start=list(b0=25,b1=-0.2, b2=-0.1, b3=20), control = nls.control(maxiter = 1024),
                      data = dados)
# Armazenar modelos em uma lista
modelos <- mget(c('chapman_richards', 'lundqvist_korf', 'bailey_3p', 'clutter_jones'),
                envir = globalenv())
````
A vantagem de armazenar modelos em listas é que podemos analisá-los por meio de scripts mais compactos. Por exemplo, com uma única linha de código podemos acessar os coeficientes de todos os modelos empregando a função `lapply`.
```{r}
lapply(modelos, coefficients)
````
A seguir vamos gerar os gráficos da curva de ajuste, de dispersão e de distribuição de resíduos em classes de erro. Em vez de criarmos todos os gráficos um a um, apresentaremos a lista de modelos a uma função que gera os três gráficos para cada elemento da lista. 
```{r, fig.align = 'center', fig.width = 8, fig.height = 7, message=FALSE, warning=FALSE}
library(ggplot2)
library(egg)
library(tibble)
library(dplyr)
library(purrr)
library(stringr)
# Idade máxima de predição
idmax = 25
# Função para gerar análise gráfica de modelos
graficos = syms(names(modelos)) %>% set_names() %>% 
  imap(function(modelo, nome_modelo) {
    # Obter o modelo
    modelo = eval(modelo)
    # Formatar nome do modelo
    nome_modelo = str_to_title(gsub("_", "-", nome_modelo))
    # Criar os dados para predição
    dados_ajuste = eval(modelo$data)
    dados_predicao = tibble(IDADE = seq(0, idmax, 0.1))
    dados_predicao$HDOM = predict(modelo, newdata=dados_predicao)
    # Listar gráficos
    list(curva_ajuste = ggplot(dados_predicao, aes(IDADE, HDOM)) +
           geom_line() +
           geom_point(data=dados_ajuste, alpha=0.2) +
           scale_x_continuous(expand=expand_scale(mult=c(0,0.01)), breaks = seq(0,idmax,2)) +
           scale_y_continuous(expand=c(0,0)) +
           labs(x='Idade (anos)', y='Hdom (m)',
                title = paste0(nome_modelo,' - Syx = ', round(summary(modelo)$sigma, 2)))+
           theme_light(),
         
         dispersao_residuos = ggplot(tibble(x=dados_ajuste$IDADE, y=residuals(modelo)/mean(x)*100)) +
           geom_point(alpha=0.2, aes(x, y)) +
           geom_hline(yintercept=0) +
           scale_x_continuous(expand=expand_scale(mult=c(0,0.01))) +
           scale_y_continuous(expand=c(0,0), limits = c(-50,50)) +
           labs(x='Hdom estimada (m)', y='Desvio (%)')+
           geom_line(stat = 'smooth', method = 'loess', aes(x, y), color = 'red', alpha = .8,
                     size = 1, linetype ="dashed",)+
           theme_light(),
         
         distribuicao_residuos = ggplot(tibble(x=residuals(modelo)/mean(dados_ajuste$HDOM)*100)) +
           geom_histogram(aes(x, y=..count../nrow(dados_ajuste)*100), breaks=seq(-27.5,27.5,by=5),
                          colour='black') +
           labs(x='Classe', y='Frequência (%)') +
           scale_y_continuous(limits=c(0,30))+
           theme_light()
    )
  })
# Plotar todos os gráficos em uma única imagem
map(graficos, ~ggarrange(plots=.x, ncol=3, draw=FALSE)) %>% 
  grid.arrange(grobs=., ncol=1)
````
Os quatro modelos tiveram desempenho bastante similar para os gráficos de resíduos e para o erro padrão das estimativas. No entanto, há uma diferença considerável nas assíntotas (coeficiente b0) e nas predições de altura dominante para idades inferiores a 3 anos. Os modelos de Lundqvist-Korf e Clutter-Jones sugerem que no futuro as árvores dominantes alcançarão em média os 40 metros de altura, enquanto os modelos de Chapman-Richards e Bailey-3p indicam que a assíntota se dá em torno de 30 metros. Esta é uma questão pouco relevante se considerarmos que neste caso os povoamentos serão submetidos a corte raso entre os 14 e os 16 anos, e que nesta faixa de idade temos uma quantidade suficiente de amostras.  
Por outro lado, as curvas geradas por esses pares de modelos também apresentam comportamento divergente para idades inferiores a 4 anos, em que não há observações. Neste caso os modelos de Lundqvist-Korf e Clutter-Jones sugerem que povoamentos com 1 ano de idade possuem altura dominante igual a zero, o que é bastante equivocado do ponto de vista biológico. O problema na utilização destes modelos se daria se, por alguma razão, houvesse a necessidade de predizer o sítio em povoamentos cuja idade no momento do inventário é inferior a 3 anos. Em todos os casos não temos observações para representar o crescimento em idades inferiores a 4 anos, mas o bom senso, a experiência e a lógica são suficientes para nos garantir que povoamentos com um ano de idade já possuem algum crescimento em altura.  
Então, para concluir, já que os modelos apresentaram grande similiaridade entre si para as análises de resíduos, eu escolheria o modelo de Chapman-Richards ou Bailey-3p para representar o crescimento em altura dominante deste povoamento, tomando por base o comportamento biológico esperado.
<style>
body {
text-align: justify}
h1 {
text-align: center}
</style>
<style type="text/css">

body, td {
   font-size: 14px;
}
code.r{
  font-size: 14px;
}
pre {
  font-size: 14px
}

}
</style>