---
title: Krigagem do índice de sitio
author: Sérgio COsta
date: '2019-08-14'
slug: krigagem-do-indice-de-sitio
categories: 
  - Geoprocessamento
tags:
  - geoR
  - rgdal
  - sp
  - raster
subtitle: ''
summary: ''
authors: []
lastmod: '2019-08-15T20:04:42-03:00'
featured: no
image:
  caption: ''
  focal_point: ''
  preview_only: no
projects: []
---

```{r setup, include=FALSE}
knitr::opts_chunk$set(echo = TRUE)
```

O índice de sítio é um atributo que representa o potencial de produtividade de determinado local, sendo influenciado por fatores geológicos, topográficos, climáticos, edáficos e bióticos, apresentando de modo geral algum nível de dependência espacial, sendo portanto possível a realização de inferências espaciais sob seu comportamento.  
Neste exemplo iremos interpolar o índice de sítio por meio de krigagem ordinária. A base teórica para os procedimentos abaixo descritos pode ser consultada nas teses de [Mello (2004)](http://www.teses.usp.br/teses/disponiveis/11/11150/tde-06122004-100612/publico/jose.pdf) e [Pelissari (2015)](https://acervodigital.ufpr.br/bitstream/handle/1884/37953/R%20-%20T%20-%20ALLAN%20LIBANIO%20PELISSARI.pdf).

Iniciaremos este exemplo com a importação de dados de unidades amostrais com índice de sítio estimado e respectivas coordenadas geográficas. 
```{r}
library(readxl)
library(geoR)
# Importar dados
dados <- read_excel('dados_interpolacao.xlsx')
dados
# Transformar dados em geodata
dados <- as.geodata(dados,coords.col = 2:3, data.col = 4)
```
Podemos avaliar visualmente a distribuição dos dados plotando um histograma de frequência. Esta avaliação é importante para averiguarmos a necessidade de transformação nos dados, caso estes possuam uma distribuição não normal.
```{r, fig.align='center'}
# Plotar histograma
hist(dados$data,
     xlab = 'Índice de Sítio (m)', ylab = 'Frequência',
     main = 'Histograma - Índice de Sítio')
```
  
Por meio de uma análise visual, os valores de sítio parecem apresentar uma distribuição próxima da normal. Vamos confirmar se há aderência aplicando o teste de Kolmogorov-Smirnov.
```{r, warning= FALSE}
# Teste de Kolmogorov-Smirnov 
ks = ks.test(dados$data, 'pnorm', mean = mean(dados$data), sd = sd(dados$data))
ks
```
O elevado *p-value* aponta que não há diferença estatística entre a distribuição normal e a distribuição dos dados que estamos analisando, corroborando que poderemos proceder à krigagem sem transformação da variável de interesse.  
A próxima etapa será plotar e analisar o semivariograma. Para tal, utilizaremos a função `variog` do `geoR`.  
Dois argumentos são importantes neste procedimento. O primeiro `max.dist` se refere à distância máxima para construção do variograma. É importante que este valor seja grande o suficiente para que o variograma compreenda o alcance (*range*) que indica a zona de influência ou de dependência espacial entre as amostras.  
O segundo argumento `uvec` indica o número de pontos de referência (*lags*) que serão distribuídos proporcionalmente até atingir a distância máxima definida para o variograma.  
O procedimento para obtenção de valores para estes parâmetros é iterativo e será tema de uma próxima postagem. Por hora, definiremos o valor de 1000 para `max.dist` e 10 para `uvec` (1000/10 = 100, que é a distância aproximada entre as unidades amostrais alocadas ).
```{r, fig.align='center'}
# Plotar semivariograma
semivariograma <- variog(dados, max.dist = 1000, uvec = 10,messages=FALSE)
plot(semivariograma,
     ylab = 'Semivariância', xlab = 'Distância')
```
O semivariograma acima considera que a semivariância possui o mesmo comportamento em todas as direções. No entanto, é fundamental avaliar se esta premissa é verdadeira. Vamos averiguar se o fenômeno da anisotropia ocorre para este conjunto de dados utilizando a função `variog4`.
```{r, fig.align='center'}
# Investigar anisotropia
plot(variog4(dados, max.dist = 1000, uvec = 10,messages=FALSE),
     ylab = 'Semivariância', xlab = 'Distância')
```
Verifica-se que as linhas que representam variogramas para diferentes direções se cruzam diversas vezes, sem haver clara distinção de tendências. Deste modo, consideramos verdadeira a premissa de isotropia. Do contrário, seria necessária uma transformação das coordenadas, de modo a estabelecer a isotropia.
Realizadas as devidas análises, procedemos ao ajuste de modelos de semivariância. Neste exemplo testaremos os modelos Esférico, Exponencial, Gaussiano e Cúbico.
```{r}
# Definir modelos a serem ajustados
modelos <- c('spherical','exponential','gaussian','cubic')
# Criar lista para armazenar modelos ajustados
modelos_ajustados <- list()
# Ajustar modelos de semivariância
for(i in modelos){
modelos_ajustados[[i]] <- variofit(semivariograma, cov.model = i, messages = FALSE)
}
modelos_ajustados
```
Os quatro modelos ajustados possuem três parâmetros interpretáveis: `tausq` se refere ao efeito pepita (*nugget*), `sigmasq` é também conhecido como *partial sill* e consiste no valor do patamar menos o efeito pepita, e `phi` se refere ao alcance (*range*). Vamos plotar as curvas de semivariância geradas a partir dos modelos ajustados.
```{r, fig.align='center'}
par(mfrow = c(2,2))
for(i in modelos){
  plot(semivariograma,
     ylab = 'Semivariância', xlab = 'Distância',
     main = i)
  lines.variomodel(modelos_ajustados[[i]])
}
```
Para avaliar a eficiência dos modelos ajustados na predição do índice de sítio em locais não amostrados, devemos proceder à validação cruzada, conforme o procedimento a seguir.
```{r, fig.align='center', fig.width=14}
# Cria lista para armazenar resultado da validação cruzada
modelos_xvalid <- list()
# Validação cruzada para todos os modelos
for(i in modelos){
modelos_xvalid[[i]] <- xvalid(dados, model = modelos_ajustados[[i]], messages = FALSE)
}
# Formatação dos resultados
erro_padrao <- unlist(lapply(modelos_xvalid,summary))[c(11,25,39,53)]
names(erro_padrao) <- modelos
desvio_do_erro <- unlist(lapply(modelos_xvalid,summary))[c(14,28,42,56)]
names(desvio_do_erro) <- modelos
# Plotar
par(mfrow = c(1,2))
text(barplot(erro_padrao, ylim =c(-0.01,0.01), main = 'Erro padrão da validação cruzada'), y = erro_padrao+sign(erro_padrao)*0.001,labels = round(erro_padrao,5))
text(barplot(desvio_do_erro, ylim = c(0,2), main = 'Desvio padrão do erro'), y = desvio_do_erro+sign(desvio_do_erro)*0.1,labels = round(desvio_do_erro,3))
```
  
As estatísticas de validação cruzada são favoráveis ao uso do modelo cúbico, portanto, utilizaremos este para interpolar o índice de sítio para toda a área de interesse. Vamos importar os limites das áreas a serem interpoladas.

```{r, results=FALSE}
# Definir modelo a ser utilizado
modelo_selecionado <- modelos_ajustados$cubic
# Importar shape com os limites da área de interesse
library(rgdal)
talhoes <- readOGR('.', 'talhoes', verbose = FALSE)
# Plotar talhões e pontos amostrais
points(plot(talhoes),
       x = dados[[1]][,1],y = dados[[1]][,2],
       pch='+', col='red')
```
  
Agora devemos gerar um grid de interpolação para toda a área de interesse e, por fim, aplicar o modelo cúbico ajustado. 
```{r, fig.align='center', warning=FALSE, results=FALSE}
# Gerar grid de interpolação
library(sp)
grid <- spsample(talhoes, type = 'regular', n = 10000)
plot(grid)

# Realizar a krigagem
krigagem_is <- krige.conv(dados, locations = as.data.frame(grid), krige = krige.control(obj.model = modelo_selecionado))
# Armazenar resultado em spatial data frame
krigagem_is <- coordinates(data.frame(x = data.frame(grid)[,1],
                                      y = data.frame(grid)[,2],
                                      IS = krigagem_is$predict))
# Converter em raster
library(raster)
krigagem_is <- rasterFromXYZ(krigagem_is)
# Definir projeção
projection(krigagem_is) <- CRS("+init=epsg:31982")
image(krigagem_is, asp=1,xlab='Longitude',ylab = 'Latitude')

```
```{r, fig.align = 'center'}
# Plotar resultado com bordas e pontos amostrais
image(krigagem_is, asp=1,xlab='Longitude',ylab = 'Latitude')
plot(talhoes, add = TRUE)
points(x = dados[[1]][,1],y = dados[[1]][,2],
       pch='+', col='black')
```
  
Agora que visualizamos o resultado da krigagem, podemos exportar um arquivo em formato .tif, que permitirá a visualização em qualquer outro software de SIG.
```{r}
# Salvar arquivo .tif
writeRaster(krigagem_is,'krigagem_is.tif', overwrite = TRUE)
```
<style>
body {
text-align: justify}
h1 {
text-align: center}
</style>
<style type="text/css">

body, td {
   font-size: 14px;
}
code.r{
  font-size: 14px;
}
pre {
  font-size: 14px
}

}
</style>