---
title: 'Análise da estrutura horizontal de comunidades vegetais'
author: Sérgio Costa
date: '2019-10-05'
slug: fitossociologia-analise-da-estrutura-horizontal-de-comunidades-vegetais
categories: 
  - Fitossociologia
tags: 
  - Fitossociologia
  - Ecologia
subtitle: ''
summary: Demonstração de procedimentos para análise de dados de levantamento fitossociológico e descrição da estrutura horizontal.
authors: []
lastmod: '2019-10-05T16:56:07-03:00'
featured: no
image:
  caption: ''
  focal_point: ''
  preview_only: no
projects: []
---
A fitossociologia é uma área complexa das ciências naturais que tem como objetivo caracterizar a distribuição, o agrupamento e as relações entre espécies em comunidades vegetais naturais, de modo a descrever sua estrutura e composição. A análise fitossociológica permite caracterizar vegetações quanto a sua tipologia, estágio sucessional e estado de conservação, subsidiando o manejo, a recuperação e a conservação de ecossistemas.
  
Este é o primeiro de uma série de posts em que apresentarei procedimentos para estudos fitossociológicos empregando dados reais (acesse os outros posts em que apresento procedimentos para [cálculo de índices ecológicos](https://mensura-r.netlify.com/post/fitossociologia-calculo-de-indices-ecologicos/) e [construção de curvas de acumulação de espécies e de rarefação](https://mensura-r.netlify.com/post/fitossociologia-curvas-de-rarefacao-e-acumulacao-de-especies/)). Nesse exemplo, faremos a análise da estrutura horizontal de uma comunidade de cerrado. Começaremos importando e visualizando dados oriundos de um levantamento realizado a partir de 29 unidades amostrais de 100 m².  
Obs: Para baixar os dados utilizados nesse exemplo, clique [aqui](https://github.com/sergiocostafh/mensura-r/blob/master/content/post/dados_fitossociologia.xlsx?raw=true).  
```{r}
# Importar base de dados
dados <- readxl::read_excel("dados_fitossociologia.xlsx")
# Visualizar dados importados
dados
# Visualizar as espécies amostradas
unique(dados$Espécie)
# Visualizar as famílias amostradas
unique(dados$Família)
```

Ao todo 541 indivíduos foram amostrados no levantamento, abrangendo 58 espécies distribuídas em 29 famílias. Os principais parâmetros que descrevem a estrutura horizontal são apresentados a seguir.
  
<center>
|Parâmetro         |Fórmula|
|:-----------------|:-----------------------------------------------|  
|Densidade absoluta|$DA_i=n_i/A$|
|Densidade relativa|$DR_i=\frac{n_i}{N}*100$|
|Frequência absoluta|$FA_i=\frac{u_i}{U}*100$|
|Frequência relativa|$FR_i=\frac{FA_i}{\sum{FA}}*100$|
|Dominância absoluta|$DoA_i=\frac{g_i}{A}$|
|Dominância relativa|$DoR_i=\frac{g_i}{G}$|
|Índice de Valor de Importância|$IVI_i=DR_i+FR_i+DoR_i$|
</center>
Em que: $n_i$ = quantidade de indivíduos amostrados da espécie *i*; $A$ = área total amostrada em hectares;$N$ = quantidade total de indivíduos amostrados; $u_i$ = número de unidades amostrais em que a espécie *i* foi registrada; $U$ = quantidade total de unidades amostrais; $g_i$ = área basal total ocupada pela espécie *i*; $G$ = soma da área basal de todos os indivíduos amostrados.
  
Agora vamos aplicar as fórmulas acima descritas aos dados que importamos para descrever a estrutura horizontal da comunidade amostrada. Ao final, geraremos uma tabela que apresenta os parâmetros calculados para todas as espécies, ordenadas pelo IVI.

```{r, message=FALSE, warning=FALSE, fig.align='center'}
# Definir tamanho da unidade amostral em m²
area_ua <- 100
# Número de parcelas
n_ua <- length(unique(dados$Parcela))
# Área total amostrada
A <- area_ua*n_ua
# Calcular área transversal dos indivíduos amostrados
dados$g <- pi*dados$DAP^2/40000 
# Contar número de indivíduos por espécie
N <- table(dados$Espécie)
# Densidades absoluta e relativa
DA <- N*10000/A
DR <- DA/sum(DA)*100
# Frequências absoluta e relativa
FA <- sapply(unique(dados$Espécie),
         function(x){
           length(unique(subset(dados,dados$Espécie==x)$Parcela))/n_ua
           })*100
FA <- FA[order(names(FA))]
FR <- FA/sum(FA)*100
# Dominâncias absoluta e relativa
DOA <- aggregate(dados$g, list(dados$Espécie), sum)$x*10000/A
DOR <- DOA/sum(DOA)*100

# Montar tabela
tabela_fito <- data.frame(Espécie=names(N),
                          N=as.vector(N),
                          DA=round(as.vector(DA),1),
                          DR=round(as.vector(DR),1),
                          FA=round(as.vector(FA),1),
                          FR=round(as.vector(FR),1),
                          DoA=round(DOA,1),
                          DoR=round(DOR,1),
                          IVI=round(as.vector(DR+FR+DOR),1))

# Ordenar por IVI
tabela_fito <- tabela_fito[order(tabela_fito$IVI,decreasing = T),]

# Mostrar tabela
library(dplyr)
knitr::kable(tabela_fito, row.names = F)%>%
  kableExtra::kable_styling(full_width = F, position = "center")

```

<style>
body {
text-align: justify}
h1 {
text-align: center}
</style>
<style type="text/css">

body, td {
   font-size: 14px;
}
code.r{
  font-size: 14px;
}
pre {
  font-size: 14px
}
</style>