---
title: Ilustrando o perfil esquemático de uma comunidade florestal
author: Sérgio Costa
date: '2019-10-31'
slug: ilustrando-o-perfil-esquematico-de-uma-floresta
categories:
  - Fitossociologia
tags:
  - Ecologia
  - Fitossociologia
subtitle: ''
summary: 'Essa postagem apresenta um procedimento para ilustração do perfil esquemático de uma comunidade florestal de maneira probabilística.'
authors: []
lastmod: '2019-10-30T20:40:54-03:00'
featured: no
image: 
  caption: ''
  focal_point: ''
  preview_only: true
projects: []

---
Para caracterização da tipologia, do estado de conservação e do estágio sucessional de comunidades florestais, são utilizados diversos parâmetros fitossociológicos como densidade, frequência, dominância, valor de importância e índices de diversidade. Tais indicadores permitem descrever detalhadamente a fitofisionomia dos locais de estudo, conforme demonstrado em [postagens anteriores sobre este tema](https://mensura-r.netlify.com/categories/fitossociologia/).  
Ainda que a utilização de todos estes parâmetros permita uma adequada descrição, estes não passam de abstrações teóricas que buscam representar as comunidades vegetais por meio de números, tabelas e gráficos. 
Buscando uma representação mais fiel à realidade do observador (i.e. aquele que realiza o levantamento em campo), alguns ecólogos e estudiosos da fitossociologia buscam representar o perfil esquemático das florestas por meio de ilustrações feitas à mão - habilidade restrita àqueles que possuem este talento.  
Nesta postagem ofereço um código que permite representar o perfil esquemático de uma comunidade florestal utilizando recursos do pacote `ggplot`. O mais interessante é que o procedimento aloca as árvores no perfil de maneira probabilística, em função dos dados coletados em campo.  
Vou explicar. Começamos importando os dados.

Obs: Para baixar os dados utilizados nesse exemplo, clique [aqui](https://github.com/sergiocostafh/mensura-r/raw/master/content/post/perfil_esquematico/dados_levantamento_fitossociologico.xlsx).

```{r}
# Importar base de dados
dados <- readxl::read_excel("dados_levantamento_fitossociologico.xlsx")
head(dados)
```

Os dados são oriundos de 30 unidades amostrais medidas em uma fragmento de Floresta Ombrófila Mista (mata de araucária) no Paraná. Para cada indivíduo amostrado nas parcelas, foram medidas a CAP (circunferência à altura do peito) e a altura total, além da determinação do epíteto botânico e do estrato vertical em que se encontrava no momento do levantamento.  
  
O procedimento basicamente se dá nos seguintes passos:  
1. Obter altura e DAP médios para cada espécie em cada estrato;  
2. Contabilizar número de ocorrências de cada espécie em cada estrato;  
3. Contabilizar proporção de indivíduos em cada estrato;  
4. Gerar indivíduos a serem ilustrados sorteando a espécie e o estrato, com base em probabilidades geradas a partir dos dados coletados;  
5. Plotar os indivíduos sorteados considerando os valores de altura e diâmetro médios de cada espécie em cada estrato.  

Traduzindo para o R, o procedimento é o seguinte.  
```{r, warning=FALSE, message=FALSE}
perfil_esquematico <- function(narv){
# Carregar pacote de manipulação de dados
library(dplyr)

# Obter altura média para cada espécie em cada estrato vertical
dados_perfil <- dados %>% group_by(`Estrato vertical`,Gen_esp_abv) %>% summarise(mean(H)) %>%
# Renamoear colunas
rename('estrato'=1, 'especie'=2,'h.med'=3) %>%
ungroup() %>%
# Obter DAP médio para cada espécie em cada estrato vertical
mutate(dap= group_by(dados, `Estrato vertical`, Gen_esp_abv) %>% summarise(dap=mean(DAP)) %>% pull(dap)) %>%
# Obter abundância para cada espécie em cada estrato vertical
mutate(ab= group_by(dados, `Estrato vertical`, Gen_esp_abv) %>% summarise(ab=n()) %>% pull(ab))
# Separar dados por estrato
emergente <- dados_perfil %>% filter(estrato == 'Emergente')
subbosque <- dados_perfil %>% filter(estrato == 'Sub-bosque')
superior <- dados_perfil %>% filter(estrato == 'Superior')
intermediario <- dados_perfil %>% filter(estrato == 'Intermediário')

# Contar árvores por estrato
narv_estrato <- round(table(dados$`Estrato vertical`)/sum(table(dados$`Estrato vertical`))*narv,0)
# Corrigir diferença, se existente, entre o argumento `narv` e o número de árvres sorteadas
if(sum(narv_estrato)!=narv){
narv_estrato[which(narv_estrato==max(narv_estrato))] <- narv_estrato[which(narv_estrato==max(narv_estrato))]+1
}
# Probabilidade de ocorrência das espécies em cada estrato
emergente$prob <- emergente$ab/sum(emergente$ab)
subbosque$prob <- subbosque$ab/sum(subbosque$ab)
superior$prob <- superior$ab/sum(superior$ab)
intermediario$prob <- intermediario$ab/sum(intermediario$ab)
# Sortear árvores por estrato
sample_eme <- tryCatch({sample(1:nrow(emergente), narv_estrato[1], replace = TRUE, emergente$prob)},
error = function (e) {0}
)
sample_int <- tryCatch({
sample(1:nrow(intermediario), narv_estrato[2], replace = TRUE, intermediario$prob)},
error = function (e) {0}
)
sample_sub <- tryCatch({
sample_sub <- sample(1:nrow(subbosque), narv_estrato[3], replace = TRUE, subbosque$prob)},
error = function (e) {0}
)
sample_sup <- tryCatch({
sample(1:nrow(superior), narv_estrato[4], replace = TRUE, superior$prob)},
error = function (e) {0}
)
sample_eme <- emergente[sample_eme,]
sample_int <- intermediario[sample_int,]
sample_sub <- subbosque[sample_sub,]
sample_sup <- superior[sample_sup,]
# Unir estratos da floresta simulada
sample <- bind_rows(sample_eme,sample_int,sample_sub,sample_sup) %>%
mutate(dap01=(dap-min(dap))/(max(dap)-min(dap))*(.6-.1)+.1,
id = sample(1:narv,narv))
id_sp <- unique(sample$especie)
sample$id_sp <- match(sample$especie,id_sp)
# Carregar pacotes necessários
library(ggplot2)
library(ggforce)
library(ggrepel)
# Plotar floresta
perfil <- ggplot(sample)+
geom_bar(aes(x=id,y=h.med, width=dap01),stat = 'identity', color = 'black', fill = 'burlywood4')+
geom_ellipse(aes(x0=id, y0=h.med,
a=1+3*dap01*h.med/(1/narv*500), #função genérica de diâmetro de copa
b=1,angle=0), fill = 'darkgreen')+
geom_label_repel(aes(x=id,y=h.med+.5,label=especie), direction = 'y', fontface = 'bold', size = 2, alpha=.8, segment.alpha = 0)+
scale_x_continuous(breaks = 1:narv, expand = c(.01,0))+
scale_y_continuous(expand=c(0,0), limits = c(0,max(sample$h.med)+5))+
xlab('')+
ylab('Altura (m)')+
theme_bw()+
theme(panel.grid = element_blank(),
axis.text.x = element_blank(),
axis.ticks.x = element_blank())
return(perfil)
}
```
A função acima possui como único parâmetro o número de árvores a serem apresentadas. Vamos definir uma quantidade, e executar a função.
```{r pe1, fig.height=4, fig.width=8, warning=FALSE, message=FALSE}
# Número de árvores a serem representadas plotar
quantidade_de_arvores <- 30
# Executar função
perfil_esquematico(quantidade_de_arvores)
```
Como a ilustração é criada em função de probabilidades de ocorrência das espécies em cada estrato, se executarmos a função novamente utilizando o mesmo parâmetro, teremos uma nova representação.
```{r pe2, fig.height=4, fig.width=8, warning=FALSE, message=FALSE}
# Executar função
perfil_esquematico(quantidade_de_arvores)
```
Podemos também variar a quantidade de indivíduos.
```{r pe3, fig.height=4, fig.width=8, warning=FALSE, message=FALSE}
# Executar função
perfil_esquematico(20)
```
Como o procedimento de sorteio arredonda o número de árvores a serem sorteadas em cada estrato vertical (afinal não temos como sortear 1,5 árvores) a função pode retornar um erro caso quantidade total de árvores sorteadas seja inferior ao número declarado na função.
A função pode ser customizada de inúmeras maneiras. Utilizei um cálculo genérico para gerar o diâmetro das copas pois não possuo esses registros na base de dados utilizada nesse exemplo, no entanto, altura e diâmetro de copa, se coletados, podem ser utilizados para dimensionar as elipses que representam as copas das árvores. A função `geom_ellipse` que plota as elipses está implementada no pacote `ggforce`.  
Os nomes científicos são apresentados no gráfico via função `geom_label_repel` do pacote `ggrepel`. A diferença entre esta função e a `geom_label` do `ggplot` é que a primeira não permite a sobreposição dos labels, facilitando a visualização. Outra opção é plotar um número de identificação ao invés do nome, diminuindo a quantidade de textos no gráfico. Neste caso, seria necessário apresentar, na sequência do gráfico, uma tabela que vincula os números às espécies.

<style>
body {
text-align: justify}
h1 {
text-align: center}
</style>
<style type="text/css">

body, td {
   font-size: 14px;
}
code.r{
  font-size: 14px;
}
pre {
  font-size: 14px
}
</style>
